---
title: "IA pour la cartographie du potentiel aquifère"
subtitle: "Première application du machine learning à l'évaluation des ressources en eau souterraine au Burkina Faso"
author: "NEBIE Gaston Cyrille"
date: "2023"
categories: [Machine Learning, SIG, Hydrologie, R]
format:
  html:
    toc: true
---

```{r setup, include=FALSE}
knitr::opts_chunk$set(echo = TRUE, message = FALSE, warning = FALSE, eval = FALSE)
```

<div class="row g-2 mb-4">
  <div class="col-auto"><span class="tag tag-ml">Random Forest</span></div>
  <div class="col-auto"><span class="tag tag-ml">Machine Learning</span></div>
  <div class="col-auto"><span class="tag tag-sig">SIG</span></div>
  <div class="col-auto"><span class="tag tag-r">R</span></div>
  <div class="col-auto"><span class="tag tag-water">Burkina Faso</span></div>
</div>

::: {.callout-important}
## Distinction
Ce projet a contribué à l'obtention du **Prix des Pratiques Innovantes** lors de la 3ème édition des Trophées de l'Eau et de l'Assainissement du Burkina Faso (2024).
:::

---

## Contexte

La cartographie du potentiel aquifère en zone de socle est une problématique majeure en Afrique subsaharienne, où l'accès à l'eau souterraine représente un enjeu vital pour des millions de personnes. Les méthodes classiques reposant sur des approches géophysiques sont coûteuses et limitées à des zones précises.

Ce projet, mené dans le cadre de deux missions consultatives — le **Programme d'Approvisionnement en Eau et Assainissement (PAEA)** pour le Groupe SGI et le **projet ESEPV-Sahel** pour le bureau d'études Bugego — a introduit pour la première fois l'**intelligence artificielle** pour ce type d'analyses au Burkina Faso.

---

## Données et variables utilisées

Les variables d'entrée pour les modèles ML ont été extraites et calculées à partir de diverses sources :

| Variable | Source | Type |
|----------|--------|------|
| Lithologie | Carte géologique | Catégoriel |
| Densité de fractures | Interprétation Landsat | Numérique |
| Pente (%) | MNT SRTM 30m | Numérique |
| Densité de drainage | MNT SRTM | Numérique |
| Indice topographique humidité | MNT SRTM | Numérique |
| NDVI | Landsat 8 | Numérique |
| Distance aux failles | Carte tectonique | Numérique |
| Précipitations annuelles | Stations météo | Numérique |
| Type de sol | Carte pédologique | Catégoriel |

---

## Méthodologie

### Préparation des données

```{r preparation}
library(tidyverse)
library(caret)
library(randomForest)
library(rpart)
library(sf)
library(terra)

# Charger les données d'entrainement
# (points forages + variables environnementales)
data_forages <- read.csv("data/forages_variables.csv")

# Variable cible : productivité du forage (Bon/Moyen/Faible)
data_forages$productivite <- as.factor(data_forages$productivite)

# Partition train/test
set.seed(123)
idx_train <- createDataPartition(data_forages$productivite, p = 0.75, list = FALSE)
train_data <- data_forages[ idx_train, ]
test_data  <- data_forages[-idx_train, ]

cat("Données d'entraînement :", nrow(train_data), "observations\n")
cat("Données de test :", nrow(test_data), "observations\n")
```

### Modèle Random Forest

```{r random-forest}
# Entraînement du Random Forest
set.seed(42)
rf_model <- randomForest(
  productivite ~ lithologie + densite_fractures + pente + 
                 densite_drainage + twi + ndvi + 
                 dist_failles + precipitation + type_sol,
  data       = train_data,
  ntree      = 500,
  importance = TRUE,
  proximity  = TRUE
)

print(rf_model)
```

### Importance des variables

```{r importance}
# Extraire et visualiser l'importance des variables
importance_df <- as.data.frame(importance(rf_model))
importance_df$variable <- rownames(importance_df)

ggplot(importance_df, aes(x = reorder(variable, MeanDecreaseGini), 
                           y = MeanDecreaseGini)) +
  geom_col(fill = "#00b4d8", alpha = 0.85, width = 0.7) +
  coord_flip() +
  labs(
    title    = "Importance des variables — Random Forest",
    subtitle = "Critère : Diminution moyenne de l'impureté de Gini",
    x = NULL, y = "MeanDecreaseGini"
  ) +
  theme_minimal(base_size = 12) +
  theme(
    plot.background  = element_rect(fill = "#0d1b2a", color = NA),
    panel.background = element_rect(fill = "#112240", color = NA),
    panel.grid = element_line(color = "#1a3a6b"),
    axis.text  = element_text(color = "#cdd6f4"),
    axis.title = element_text(color = "#90a8c0"),
    plot.title    = element_text(color = "#90e0ef", face = "bold"),
    plot.subtitle = element_text(color = "#7090a0")
  )
```

### Évaluation des modèles

```{r evaluation}
# Prédictions sur le jeu de test
pred_rf <- predict(rf_model, newdata = test_data)

# Matrice de confusion
conf_matrix <- confusionMatrix(pred_rf, test_data$productivite)
print(conf_matrix)

# Comparaison avec régression logistique et arbre de décision
# ... (modèles additionnels)
```

---

## Résultats

### Performance des modèles

| Modèle | Précision globale | Kappa |
|--------|------------------|-------|
| Random Forest | **84.2%** | **0.76** |
| Arbre de décision | 76.8% | 0.65 |
| Régression logistique | 71.3% | 0.57 |

Le **Random Forest** obtient les meilleures performances, avec une précision globale de 84.2% sur le jeu de test.

### Variables les plus importantes

L'analyse de l'importance des variables révèle que la **densité de fractures** et la **lithologie** sont les facteurs prédictifs les plus influents, suivis de la **distance aux failles** et du **TWI** (Topographic Wetness Index).

### Cartographie du potentiel aquifère

```{r cartographie}
# Prédiction spatiale sur l'ensemble de la zone
# (raster de variables prétraité)
vars_raster <- rast("data/variables_spatiales.tif")

# Prédiction pixel par pixel
pred_raster <- predict(vars_raster, rf_model, type = "class")

# Cartographie
plot(pred_raster,
     col  = c("#e63946","#f4a261","#06d6a0"),
     main = "Potentiel aquifère — Zone d'étude",
     sub  = "Modèle Random Forest")
legend("bottomright",
       fill   = c("#e63946","#f4a261","#06d6a0"),
       legend = c("Faible","Moyen","Bon"),
       title  = "Potentiel",
       bty    = "n")
```

---

## Impact et valorisation

::: {.callout-tip}
## Innovation reconnue
Cette approche constitue une **première au Burkina Faso** dans l'utilisation de 
l'intelligence artificielle pour l'évaluation des ressources en eau souterraine, 
récompensée par le Prix des Pratiques Innovantes aux Trophées de l'Eau 2024.
:::

Les cartes de potentiel aquifère produites ont été utilisées pour :
- L'**optimisation des sites d'implantation** de forages dans le cadre du PAEA
- La **priorisation des zones d'intervention** du projet ESEPV-Sahel  
- L'**aide à la décision** pour les planificateurs du secteur eau
