---
title: "Modélisation hydrologique du bassin versant du Nakanbé"
subtitle: "Élaboration de scénarios d'évolution des ressources en eau de surface"
author: "NEBIE Gaston Cyrille"
date: "2020"
categories: [Hydrologie, Modélisation, R, CMIP6]
format:
  html:
    toc: true
---

```{r setup, include=FALSE}
knitr::opts_chunk$set(echo = TRUE, message = FALSE, warning = FALSE, eval = FALSE)
```

<div class="row g-2 mb-4">
  <div class="col-auto"><span class="tag tag-water">Hydrologie</span></div>
  <div class="col-auto"><span class="tag tag-climate">CMIP6</span></div>
  <div class="col-auto"><span class="tag tag-r">R</span></div>
  <div class="col-auto"><span class="tag tag-water">GR4J / GR6J</span></div>
  <div class="col-auto"><span class="tag tag-water">SWAT</span></div>
</div>

## Contexte

Ce projet constitue le travail de **mémoire d'ingénieur** réalisé au Centre Régional 
Agrhymet (CRA, Niamey, Niger) en 2020. Il porte sur l'élaboration de scénarios 
d'évolution de la ressource en eau de surface dans le **bassin versant du Nakanbé** 
au Burkina Faso.

Le bassin versant du Nakanbé est l'un des principaux bassins du Burkina Faso. 
Il alimente le barrage de Bagré et constitue une ressource vitale pour l'agriculture 
irriguée et l'alimentation en eau de plusieurs villes.

---

## Méthodologie

### 1. Données hydroclimatiques

```{r donnees}
library(tidyverse)
library(lubridate)
library(ncdf4)

# Charger les données observées
# - Précipitations : 15 stations pluviométriques (1970-2018)
# - Débits : Station de Wayen (1970-2018)
# - ETP : Méthode Penman-Monteith

pluies <- read.csv("data/precipitations_nakambe.csv")
debits <- read.csv("data/debits_wayen.csv")
```

### 2. Correction de biais des scénarios CMIP6

```{r correction-biais}
library(ncdf4)
library(qmap)

# Ouvrir le fichier NetCDF CMIP6
nc_hist <- nc_open("data/pr_hist_CMIP6.nc")
nc_futur <- nc_open("data/pr_ssp245_CMIP6.nc")

# Extraire les données de précipitation
pr_hist <- ncvar_get(nc_hist, "pr")
pr_futur <- ncvar_get(nc_futur, "pr")

# Correction par Quantile Mapping (QM)
qm_fit <- fitQmap(
  obs = pluies_obs_ref,
  mod = pr_hist_ref,
  method = "RQUANT",
  qstep = 0.01
)

pr_futur_corrige <- doQmap(pr_futur, qm_fit)
```

### 3. Modélisation avec GR4J (package airGR)

```{r gr4j}
library(airGR)

# Préparer les données d'entrée
InputsModel <- CreateInputsModel(
  FUN_MOD    = RunModel_GR4J,
  DatesR     = as.POSIXct(debits$date),
  Precip     = pluies_bassin$P,
  PotEvap    = etp$ETP
)

# Paramètres calés par algorithme de Nelder-Mead
RunOptions <- CreateRunOptions(
  FUN_MOD        = RunModel_GR4J,
  InputsModel    = InputsModel,
  IndPeriod_Run  = 1:length(debits$date),
  IniStates      = NULL,
  IniResLevels   = NULL
)

# Calibration
CalibOptions <- CreateCalibOptions(
  FUN_MOD            = RunModel_GR4J,
  FUN_CALIB          = Calibration_Michel,
  SearchRanges       = matrix(
    c(100, 0.5, 20, 1.1, 5000, 5, 300, 2.9),
    ncol = 2
  )
)

Param_calib <- Calibration(
  InputsModel  = InputsModel,
  RunOptions   = RunOptions,
  InputsCrit   = CreateInputsCrit(
    FUN_CRIT   = ErrorCrit_NSE,
    InputsModel = InputsModel,
    RunOptions = RunOptions,
    Obs        = debits$Q
  ),
  CalibOptions = CalibOptions,
  FUN_MOD      = RunModel_GR4J,
  FUN_CALIB    = Calibration_Michel
)

cat("Paramètres calés GR4J :", Param_calib$ParamFinalR, "\n")
cat("NSE :", Param_calib$CritFinal, "\n")
```

### 4. Simulation des scénarios futurs

```{r scenarios}
# Simuler avec les données climatiques corrigées
# Scénario SSP2-4.5 et SSP5-8.5

scenarios <- list(
  SSP245 = pr_futur_corrige_ssp245,
  SSP585 = pr_futur_corrige_ssp585
)

resultats_scenarios <- lapply(names(scenarios), function(sc) {
  # Simulation hydrologique
  InputsModel_fut <- CreateInputsModel(
    FUN_MOD = RunModel_GR4J,
    DatesR  = dates_futur,
    Precip  = scenarios[[sc]],
    PotEvap = etp_futur
  )
  
  OutputsModel <- RunModel_GR4J(
    InputsModel = InputsModel_fut,
    RunOptions  = RunOptions_fut,
    Param       = Param_calib$ParamFinalR
  )
  
  data.frame(
    date    = dates_futur,
    debit   = OutputsModel$Qsim,
    scenario = sc
  )
})

debits_scenarios <- bind_rows(resultats_scenarios)
```

---

## Résultats

### Performance du modèle en calage/validation

| Critère | Calage (1980-2000) | Validation (2001-2018) |
|---------|---------------------|----------------------|
| Nash-Sutcliffe (NSE) | 0.82 | 0.78 |
| Biais (%) | -2.3 | +4.1 |
| Corrélation (r) | 0.91 | 0.89 |

```{r visualisation-scenarios}
library(ggplot2)

ggplot(debits_scenarios, aes(x = date, y = debit, color = scenario)) +
  geom_line(alpha = 0.7) +
  scale_color_manual(
    values = c("SSP245" = "#0096c7", "SSP585" = "#e63946"),
    labels = c("SSP2-4.5 (optimiste)", "SSP5-8.5 (pessimiste)")
  ) +
  labs(
    title    = "Évolution des débits simulés — Bassin versant du Nakanbé",
    subtitle = "Modèle GR4J · Scénarios CMIP6 corrigés",
    x        = NULL, y = "Débit (m³/s)",
    color    = "Scénario"
  ) +
  theme_minimal(base_size = 13) +
  theme(
    plot.background  = element_rect(fill = "#0d1b2a", color = NA),
    panel.background = element_rect(fill = "#112240", color = NA),
    panel.grid = element_line(color = "#1a3a6b"),
    axis.text  = element_text(color = "#cdd6f4"),
    axis.title = element_text(color = "#90a8c0"),
    plot.title    = element_text(color = "#90e0ef", face = "bold"),
    plot.subtitle = element_text(color = "#7090a0"),
    legend.background = element_rect(fill = "#112240", color = NA),
    legend.text  = element_text(color = "#cdd6f4"),
    legend.title = element_text(color = "#90a8c0")
  )
```

### Tendances projetées

::: {.callout-important}
## Résultats principaux
Les projections indiquent une **réduction des débits annuels de -15% à -30%** à 
l'horizon 2050-2100 pour le scénario SSP5-8.5, avec une intensification des événements 
extrêmes (crues et étiages).
:::

---

## Conclusions

Ce travail a permis de démontrer la faisabilité de la modélisation hydrologique 
couplée aux scénarios climatiques CMIP6 pour le bassin du Nakanbé, et de produire 
des projections utiles à la **planification de la gestion de l'eau à long terme**.

Les résultats ont été utilisés dans le cadre du **Programme National de Gestion 
Intégrée des Ressources en Eau (PNGIRE)** du Burkina Faso.
