---
title: "Compétences"
subtitle: "Stack technique, outils et domaines d'expertise"
format:
  html:
    toc: true
---

```{r setup, include=FALSE}
knitr::opts_chunk$set(echo = FALSE, message = FALSE, warning = FALSE)
```

## Vue d'ensemble — Radar des compétences

```{r radar-competences}
library(plotly)

categories <- c(
  "Hydrologie &<br>Modélisation",
  "SIG &<br>Télédétection",
  "Analyse R &<br>Python",
  "Machine<br>Learning",
  "Gestion<br>des Risques",
  "GIRE &<br>Planification",
  "Visualisation<br>des données",
  "Formation &<br>Communication"
)

niveaux <- c(90, 85, 88, 75, 82, 80, 78, 85)
# Fermer le polygone
categories_plot <- c(categories, categories[1])
niveaux_plot    <- c(niveaux, niveaux[1])

fig <- plot_ly(
  type   = 'scatterpolar',
  fill   = 'toself',
  mode   = 'lines+markers'
) |>
  add_trace(
    r     = niveaux_plot,
    theta = categories_plot,
    name  = "Niveau",
    line  = list(color = '#00b4d8', width = 2.5),
    marker = list(color = '#48cae4', size = 8),
    fillcolor = 'rgba(0, 180, 216, 0.18)'
  ) |>
  layout(
    paper_bgcolor = 'rgba(0,0,0,0)',
    plot_bgcolor  = 'rgba(0,0,0,0)',
    polar = list(
      bgcolor = 'rgba(17,34,64,0.6)',
      radialaxis = list(
        visible = TRUE, range = c(0, 100),
        gridcolor = '#1a3a6b', color = '#7090a0',
        tickfont = list(color = '#7090a0', size = 11)
      ),
      angularaxis = list(
        color = '#90a8c0',
        tickfont = list(color = '#cdd6f4', size = 12)
      )
    ),
    legend = list(font = list(color = '#cdd6f4')),
    margin = list(l = 80, r = 80, t = 40, b = 40)
  )

fig
```

---

## 💻 Langages & Outils

<div class="row g-4">
<div class="col-md-6">

<div class="skill-group">
<div class="skill-category-label">Langages de programmation</div>

<div class="skill-item">
  <div class="skill-name"><span>R (analyse, modélisation, visualisation)</span><span class="skill-pct">90%</span></div>
  <div class="skill-bar"><div class="skill-fill" style="width:90%"></div></div>
</div>
<div class="skill-item">
  <div class="skill-name"><span>Python (analyse de données)</span><span class="skill-pct">68%</span></div>
  <div class="skill-bar"><div class="skill-fill" style="width:68%"></div></div>
</div>
<div class="skill-item">
  <div class="skill-name"><span>SQL (bases de données)</span><span class="skill-pct">65%</span></div>
  <div class="skill-bar"><div class="skill-fill" style="width:65%"></div></div>
</div>
<div class="skill-item">
  <div class="skill-name"><span>R Markdown / Quarto</span><span class="skill-pct">85%</span></div>
  <div class="skill-bar"><div class="skill-fill" style="width:85%"></div></div>
</div>

</div><!-- /skill-group -->

<div class="skill-group">
<div class="skill-category-label">SIG & Télédétection</div>

<div class="skill-item">
  <div class="skill-name"><span>QGIS</span><span class="skill-pct">85%</span></div>
  <div class="skill-bar"><div class="skill-fill" style="width:85%"></div></div>
</div>
<div class="skill-item">
  <div class="skill-name"><span>ArcGIS</span><span class="skill-pct">80%</span></div>
  <div class="skill-bar"><div class="skill-fill" style="width:80%"></div></div>
</div>
<div class="skill-item">
  <div class="skill-name"><span>Google Earth Engine</span><span class="skill-pct">70%</span></div>
  <div class="skill-bar"><div class="skill-fill" style="width:70%"></div></div>
</div>
<div class="skill-item">
  <div class="skill-name"><span>R (terra, sf, stars)</span><span class="skill-pct">82%</span></div>
  <div class="skill-bar"><div class="skill-fill" style="width:82%"></div></div>
</div>

</div><!-- /skill-group -->
</div><!-- /col-md-6 -->

<div class="col-md-6">

<div class="skill-group">
<div class="skill-category-label">Modélisation hydrologique</div>

<div class="skill-item">
  <div class="skill-name"><span>Modèles GR4J / GR6J (airGR)</span><span class="skill-pct">88%</span></div>
  <div class="skill-bar"><div class="skill-fill" style="width:88%"></div></div>
</div>
<div class="skill-item">
  <div class="skill-name"><span>SWAT</span><span class="skill-pct">72%</span></div>
  <div class="skill-bar"><div class="skill-fill" style="width:72%"></div></div>
</div>
<div class="skill-item">
  <div class="skill-name"><span>Analyse fréquentielle (IDF, crues)</span><span class="skill-pct">85%</span></div>
  <div class="skill-bar"><div class="skill-fill" style="width:85%"></div></div>
</div>
<div class="skill-item">
  <div class="skill-name"><span>Scénarios climatiques (NetCDF, CMIP6)</span><span class="skill-pct">80%</span></div>
  <div class="skill-bar"><div class="skill-fill" style="width:80%"></div></div>
</div>

</div><!-- /skill-group -->

<div class="skill-group">
<div class="skill-category-label">Machine Learning & BI</div>

<div class="skill-item">
  <div class="skill-name"><span>Random Forest, Arbres de décision</span><span class="skill-pct">78%</span></div>
  <div class="skill-bar"><div class="skill-fill" style="width:78%"></div></div>
</div>
<div class="skill-item">
  <div class="skill-name"><span>Régression logistique</span><span class="skill-pct">75%</span></div>
  <div class="skill-bar"><div class="skill-fill" style="width:75%"></div></div>
</div>
<div class="skill-item">
  <div class="skill-name"><span>Power BI / Looker Studio</span><span class="skill-pct">68%</span></div>
  <div class="skill-bar"><div class="skill-fill" style="width:68%"></div></div>
</div>
<div class="skill-item">
  <div class="skill-name"><span>ggplot2 / plotly / leaflet</span><span class="skill-pct">85%</span></div>
  <div class="skill-bar"><div class="skill-fill" style="width:85%"></div></div>
</div>

</div><!-- /skill-group -->

</div><!-- /col-md-6 -->
</div><!-- /row -->

---

## 📦 Packages R principaux

```{r packages-r}
library(ggplot2)
library(dplyr)

pkgs <- data.frame(
  Package  = c("terra","sf","stars","leaflet","ggplot2","plotly",
               "airGR","tidyr","dplyr","cluster","randomForest",
               "rmarkdown","lubridate","ncdf4","raster"),
  Domaine  = c("SIG","SIG","SIG","SIG","Visualisation","Visualisation",
               "Hydrologie","Données","Données","ML","ML",
               "Publication","Données","Climatologie","SIG"),
  Niveau   = c(85,80,70,82,88,80,85,90,90,75,72,85,88,75,70)
)

couleurs_domaine <- c(
  "SIG"          = "#f4a261",
  "Visualisation"= "#48cae4",
  "Hydrologie"   = "#0096c7",
  "Données"      = "#06d6a0",
  "ML"           = "#c4b5fd",
  "Publication"  = "#90e0ef",
  "Climatologie" = "#ffd166"
)

pkgs <- pkgs |> arrange(desc(Niveau))

ggplot(pkgs, aes(x = reorder(Package, Niveau), y = Niveau, fill = Domaine)) +
  geom_col(width = 0.7) +
  geom_text(aes(label = paste0(Niveau, "%")), 
            hjust = -0.2, size = 3, color = "#cdd6f4") +
  coord_flip() +
  scale_fill_manual(values = couleurs_domaine) +
  scale_y_continuous(limits = c(0, 105), breaks = seq(0, 100, 25)) +
  labs(
    title    = "Packages R — Niveau de maîtrise",
    subtitle = "Évaluation personnelle par domaine d'utilisation",
    x        = NULL, y = "Niveau (%)",
    fill     = "Domaine"
  ) +
  theme_minimal(base_size = 13) +
  theme(
    plot.background  = element_rect(fill = "#0d1b2a", color = NA),
    panel.background = element_rect(fill = "#112240", color = NA),
    panel.grid.major.x = element_line(color = "#1a3a6b", linewidth = 0.4),
    panel.grid.major.y = element_blank(),
    panel.grid.minor   = element_blank(),
    axis.text  = element_text(color = "#cdd6f4"),
    axis.title = element_text(color = "#90a8c0"),
    plot.title    = element_text(color = "#90e0ef", face = "bold"),
    plot.subtitle = element_text(color = "#7090a0"),
    legend.background = element_rect(fill = "#112240", color = NA),
    legend.text  = element_text(color = "#cdd6f4"),
    legend.title = element_text(color = "#90a8c0")
  )
```

---

## 🌊 Domaines thématiques

<div class="row g-3">
  <div class="col-md-6">
    <div style="background:#112240;border:1px solid #1a3a6b;border-left:4px solid #00b4d8;border-radius:0.5rem;padding:1.25rem;">
      <h5 style="color:#90e0ef;margin-bottom:0.75rem;">Gestion des Risques & Catastrophes</h5>
      <ul style="color:#90a8c0;font-size:0.9rem;padding-left:1.25rem;margin:0;">
        <li>Analyse des aléas hydrologiques et climatiques</li>
        <li>Cartographie et analyse spatiale des risques</li>
        <li>Analyse des vulnérabilités territoriales</li>
        <li>Préparation et planification des risques</li>
        <li>Systèmes d'alerte précoce</li>
      </ul>
    </div>
  </div>
  <div class="col-md-6">
    <div style="background:#112240;border:1px solid #1a3a6b;border-left:4px solid #06d6a0;border-radius:0.5rem;padding:1.25rem;">
      <h5 style="color:#90e0ef;margin-bottom:0.75rem;">Analyse Hydroclimatique</h5>
      <ul style="color:#90a8c0;font-size:0.9rem;padding-left:1.25rem;margin:0;">
        <li>Analyse de séries hydroclimatiques</li>
        <li>Variabilité et tendances climatiques</li>
        <li>Événements extrêmes — crues, sécheresses</li>
        <li>Correction de biais (scénarios CMIP6)</li>
        <li>Agroclimatologie (saisons, séquences sèches)</li>
      </ul>
    </div>
  </div>
  <div class="col-md-6">
    <div style="background:#112240;border:1px solid #1a3a6b;border-left:4px solid #f4a261;border-radius:0.5rem;padding:1.25rem;">
      <h5 style="color:#90e0ef;margin-bottom:0.75rem;">SIG & Télédétection</h5>
      <ul style="color:#90a8c0;font-size:0.9rem;padding-left:1.25rem;margin:0;">
        <li>Cartographie des ressources en eau</li>
        <li>Classification d'images satellitaires (Landsat)</li>
        <li>Analyse du potentiel aquifère</li>
        <li>Morphométrie des bassins versants</li>
        <li>Spatialisation des données climatiques</li>
      </ul>
    </div>
  </div>
  <div class="col-md-6">
    <div style="background:#112240;border:1px solid #1a3a6b;border-left:4px solid #c4b5fd;border-radius:0.5rem;padding:1.25rem;">
      <h5 style="color:#90e0ef;margin-bottom:0.75rem;">GIRE & Approches participatives</h5>
      <ul style="color:#90a8c0;font-size:0.9rem;padding-left:1.25rem;margin:0;">
        <li>Gestion Intégrée des Ressources en Eau</li>
        <li>Diagnostic participatif</li>
        <li>Planification territoriale</li>
        <li>Renforcement des capacités</li>
        <li>Suivi-évaluation de projets</li>
      </ul>
    </div>
  </div>
</div>
