---
title: "Courbes IDF avec R"
subtitle: "Réalisation de courbes Intensité-Durée-Fréquence à partir du logiciel R"
description: "Tutoriel complet pour l'analyse fréquentielle des précipitations et la construction de courbes IDF avec R — de l'ajustement statistique à la visualisation."
author: "NEBIE Gaston Cyrille"
date: "2024-01-15"
categories: [R, Hydrologie, Analyse fréquentielle, IDF]
format:
  html:
    toc: true
    code-fold: true
---

```{r setup, include=FALSE}
knitr::opts_chunk$set(echo = TRUE, message = FALSE, warning = FALSE, eval = FALSE)
```

<div class="row g-2 mb-4">
  <div class="col-auto"><span class="tag tag-r">R</span></div>
  <div class="col-auto"><span class="tag tag-water">Hydrologie</span></div>
  <div class="col-auto"><span class="tag tag-water">IDF</span></div>
  <div class="col-auto"><span class="tag tag-risk">Analyse fréquentielle</span></div>
</div>

*Aussi disponible sur [RPubs — P_f bk2020_007 & 008](https://rpubs.com/nebiegc){target="_blank"}*

---

## Introduction

Les courbes **Intensité-Durée-Fréquence (IDF)** sont des outils fondamentaux en 
hydrologie pour la conception des ouvrages hydrauliques (dimensionnement de 
caniveaux, bassins de rétention, ponts…). Elles permettent de lier :

- **Intensité** (mm/h) : le débit moyen de la pluie sur une durée donnée
- **Durée** (min, h) : le temps de la pluie observée  
- **Fréquence** (ou période de retour, en années)

Dans ce tutoriel, nous allons construire des courbes IDF à partir de données 
pluviographiques réelles en utilisant uniquement le langage **R**.

---

## Données nécessaires

Les données requises sont des **relevés pluviographiques** à pas de temps fin 
(5 min, 10 min, 15 min, 30 min, 1h) sur une longue série (≥ 20 ans idéalement).

```{r structure-donnees}
# Structure attendue des données
# station : identifiant de la station
# date    : date de l'événement
# duree   : durée (en minutes)
# pluie   : hauteur de pluie (mm)

# Exemple de création d'un jeu de données simulé
set.seed(42)

durees <- c(5, 10, 15, 30, 60, 120, 360, 720, 1440) # en minutes
n_annees <- 30

# Simuler des maximums annuels (distribution GEV)
library(evd)
data_idf <- expand.grid(
  annee = 1991:2020,
  duree = durees
)
data_idf$pluie <- rgev(nrow(data_idf), loc = 20, scale = 8, shape = 0.1)

head(data_idf, 12)
```

---

## Ajustement statistique

### Loi de Gumbel (distribution des extrêmes)

La loi de **Gumbel (Extrême Value Type I)** est couramment utilisée pour 
l'analyse fréquentielle des précipitations extrêmes.

```{r gumbel}
library(dplyr)
library(ggplot2)

# Fonction d'ajustement Gumbel par durée
ajuster_gumbel <- function(x) {
  n <- length(x)
  mu <- mean(x)
  sigma <- sd(x) * sqrt(6) / pi
  u <- mu - 0.5772 * sigma
  return(list(u = u, sigma = sigma))
}

# Périodes de retour
T_retour <- c(2, 5, 10, 20, 50, 100)

# Fonction quantile Gumbel
q_gumbel <- function(T, u, sigma) {
  yT <- -log(-log(1 - 1/T))
  return(u + sigma * yT)
}

# Calcul des quantiles par durée et période de retour
resultats <- data_idf |>
  group_by(duree) |>
  summarise(params = list(ajuster_gumbel(pluie)), .groups = "drop") |>
  mutate(
    u     = sapply(params, `[[`, "u"),
    sigma = sapply(params, `[[`, "sigma")
  )

# Calculer les intensités (mm/h) pour chaque période de retour
idf_table <- resultats |>
  select(duree, u, sigma) |>
  rowwise() |>
  mutate(across(starts_with("u"), ~NULL)) |>
  bind_cols(
    setNames(
      lapply(T_retour, function(T) {
        (q_gumbel(T, resultats$u, resultats$sigma) / resultats$duree) * 60
      }),
      paste0("T", T_retour)
    )
  )

print(idf_table)
```

---

## Construction des courbes IDF

```{r courbes-idf}
library(tidyr)

# Mise en format long pour la visualisation
idf_long <- idf_table |>
  select(duree, starts_with("T")) |>
  pivot_longer(
    cols      = starts_with("T"),
    names_to  = "periode_retour",
    values_to = "intensite"
  ) |>
  mutate(
    periode_retour = factor(
      gsub("T", "", periode_retour),
      levels = as.character(T_retour)
    )
  )

# Palette de couleurs
palette_idf <- c(
  "2"   = "#90e0ef",
  "5"   = "#48cae4",
  "10"  = "#00b4d8",
  "20"  = "#0096c7",
  "50"  = "#0077b6",
  "100" = "#023e8a"
)

# Visualisation des courbes IDF
ggplot(idf_long, aes(x = duree, y = intensite, 
                      color = periode_retour,
                      group = periode_retour)) +
  geom_line(linewidth = 1.2) +
  geom_point(size = 2.5) +
  scale_x_log10(
    breaks = c(5, 10, 15, 30, 60, 120, 360, 720, 1440),
    labels = c("5 min", "10", "15", "30", "1h", "2h", "6h", "12h", "24h")
  ) +
  scale_y_log10() +
  scale_color_manual(
    values = palette_idf,
    name   = "Période de\nretour (ans)"
  ) +
  labs(
    title    = "Courbes Intensité-Durée-Fréquence (IDF)",
    subtitle = "Ajustement par la loi de Gumbel — Station fictive",
    x = "Durée",
    y = "Intensité (mm/h)"
  ) +
  theme_minimal(base_size = 13) +
  theme(
    plot.background  = element_rect(fill = "#0d1b2a", color = NA),
    panel.background = element_rect(fill = "#112240", color = NA),
    panel.grid = element_line(color = "#1a3a6b", linewidth = 0.4),
    axis.text  = element_text(color = "#cdd6f4"),
    axis.title = element_text(color = "#90a8c0"),
    plot.title    = element_text(color = "#90e0ef", face = "bold"),
    plot.subtitle = element_text(color = "#7090a0"),
    legend.background = element_rect(fill = "#112240", color = NA),
    legend.text  = element_text(color = "#cdd6f4"),
    legend.title = element_text(color = "#90a8c0"),
    axis.text.x = element_text(angle = 30, hjust = 1)
  )
```

---

## Formule IDF de Montana

La formule de **Montana** est l'expression analytique la plus utilisée pour les courbes IDF :

$$I(D, T) = a(T) \cdot D^{-b(T)}$$

où $I$ est l'intensité (mm/h), $D$ la durée (h), et $a(T)$, $b(T)$ des paramètres 
dépendants de la période de retour $T$.

```{r montana}
# Ajustement des paramètres de Montana par régression
ajuster_montana <- function(intensites, durees_h) {
  log_durees <- log(durees_h)
  log_intens <- log(intensites)
  
  fit <- lm(log_intens ~ log_durees)
  b   <- -coef(fit)[2]
  a   <- exp(coef(fit)[1])
  
  return(list(a = a, b = b, r2 = summary(fit)$r.squared))
}

# Calculer pour chaque période de retour
montana_params <- idf_long |>
  mutate(duree_h = duree / 60) |>
  group_by(periode_retour) |>
  summarise(
    params = list(ajuster_montana(intensite, duree_h)),
    .groups = "drop"
  ) |>
  mutate(
    a  = sapply(params, `[[`, "a"),
    b  = sapply(params, `[[`, "b"),
    r2 = sapply(params, `[[`, "r2")
  ) |>
  select(-params)

knitr::kable(
  montana_params,
  digits  = 3,
  caption = "Paramètres de Montana par période de retour",
  col.names = c("T (ans)", "a", "b", "R²")
)
```

---

::: {.callout-tip}
## Pour aller plus loin
- Comparer différentes lois statistiques (Gumbel, GEV, log-normale)
- Appliquer des tests de qualité d'ajustement (K-S, Anderson-Darling)
- Utiliser le package `nsRFA` pour l'analyse fréquentielle régionale
- Retrouvez les données et analyses complémentaires sur [RPubs — nebiegc](https://rpubs.com/nebiegc){target="_blank"}
:::
